【裁判字號】    98,台上,961
【裁判日期】    980527
【裁判案由】    請求損害賠償
【裁判全文】
最高法院民事判決              九十八年度台上字第九六一號
上  訴  人  甲○○
            乙○○
            丙○○
            丁○○
兼上列三人
法定代理人  戊○○
共      同
訴訟代理人  劉貞鳳律師
上  訴  人  永清船務有限公司（即EVERCLEAR SHIPPING
            LIMITED）
法定代理人  己○○（即LAU WAI WAN）
訴訟代理人  張慧婷律師
上列當事人間請求損害賠償事件，兩造對於中華民國九十七年八
月十三日台灣高等法院台中分院第二審更審判決（九十七年度重
上更(一)字第二三號），各自提起上訴，本院判決如下：
    主  文
原判決除假執行部分外廢棄，發回台灣高等法院台中分院。
    理  由
本件上訴人戊○○、乙○○、丙○○、丁○○、甲○○（下合稱
甲○○等五人）主張：對造上訴人永清船務有限公司（下稱永清
公司）係香港籍"Kiwi Trader "船舶（下稱系爭船舶）之所有權
人，系爭船舶於民國九十五年七月九日運送廢鐵至台中港，由貨
主東和鋼鐵股份有限公司委請訴外人東立興企業有限公司（下稱
東立興公司）派遣挖土機和作業人員進入貨艙內挖掘廢鐵。甲○
○等五人之被繼承人黃得義及第一審共同原告楊秋文分別係東立
興公司指派至現場之挖土機司機及副總經理，黃得義當日奉派至
系爭船舶卸貨時，誤由第二貨艙左後方通往第三貨艙之人孔通道
（即活蓋小艙口，下稱系爭人孔通道）進入密閉缺氧之第三貨艙
而昏迷倒地，經訴外人黃碧坤發覺，楊秋文應黃碧坤之呼叫前往
搶救，亦因窒息導致缺氧症，昏迷倒臥黃得義身上，經緊急送醫
急救，黃得義仍不治死亡，楊秋文則留院觀察至同年月十一日始
出院。系爭事故係因永清公司及其船員罔顧相關國際法規定及我
國「碼頭裝卸安全衛生設施標準」、「船舶裝卸工人傷害防護公
約」、「船員服務規則」等規定，未將系爭人孔通道口蓋上封閉
，亦未設置清楚、足夠之警告標誌及圍上欄柵，又無船員在旁警
戒，並監督卸貨作業，且系爭人孔蓋標示不清，無法清楚辨明該
人孔通道係通往何貨艙所致，永清公司顯然有重大過失及違反上
述保護他人之法律，應負損害賠償責任。甲○○為黃得義之母，
受有扶養費新台幣（下同）五十一萬四千五百五十七元、精神慰
撫金九十萬元，合計一百四十一萬四千五百五十七元之損害；戊
○○為黃得義之配偶，受有支出殯葬費十七萬二千元、扶養費一
百七十六萬五千五百十二元、精神慰撫金九十萬元，合計二百八
十三萬七千五百十二元之損害；乙○○為黃得義長子，受有扶養
費三十六萬二千八百二十九元、精神慰撫金七十五萬元，合計一
百十一萬二千八百二十九元之損害；丙○○為黃得義長女，受有
扶養費五十一萬一千四百十七元、精神慰撫金七十五萬元，合計
一百二十六萬一千四百十七元之損害；丁○○為黃得義次子，受
有扶養費九十二萬五千六百九十三元、精神慰撫金七十五萬元，
合計一百六十七萬五千六百九十三元損害等情，爰依侵權行為法
則，求為命永清公司如數賠償損害並加付法定遲延利息之判決（
甲○○等五人超過上開金額之請求，業經判決其敗訴確定。上開
金額之請求，第一審判命永清公司給付甲○○一百十五萬三千一
百八十八元、戊○○一百八十萬九千四百零五元、乙○○一百零
七萬二千九百六十三元、丙○○一百十八萬四千七百零一元、丁
○○一百四十七萬六千七百六十七元本息，駁回甲○○等五人其
餘之請求，兩造各就其敗訴部分提起上訴。原審將第一審命永清
公司給付之金額於超過甲○○七十萬七千二百七十九元、戊○○
一百四十一萬八千七百五十六元、乙○○五十五萬六千四百十五
元、丙○○六十三萬七百零九元、丁○○八十三萬七千八百四十
七元之本息部分，改判駁回甲○○等五人在第一審之訴，並駁回
永清公司其餘之上訴及甲○○等五人之上訴，兩造各就其敗訴部
分提起第三審上訴）。
上訴人永清公司則以：系爭事故之發生，係因黃得義及楊秋文之
雇主東立興公司對於員工缺乏訓練、未提供安全工作設備及監督
人員所致，系爭第三貨艙於事故時未曾開啟，伊亦未允許或要求
黃得義及楊秋文進入第三貨艙人孔通道內，並未違反任何保護他
人之法律。縱伊應負侵權行為之損害賠償責任，惟黃得義明知其
應工作之艙所，未先依勞工安全衛生之法令測定該貨艙內之氧氣
濃度及配備應配帶之安全工作配備，又未依規定先向其雇主所指
定並派駐現場之安全人員報到並接受監督及管制，私自進入貨艙
致生事故，就損害之發生與有過失，而東立興公司就系爭事故發
生亦有共同侵權責任，應負連帶賠償責任，伊於東立興公司賠償
甲○○等五人之二百六十萬元之範圍內亦得免給付之責，又戊○
○等四人已向勞工保險局領取喪葬津貼，不得重覆請求殯喪費用
等語，資為抗辯。
原審維持第一審所為命永清公司給付甲○○七十萬七千二百七十
九元、戊○○一百四十一萬八千七百五十六元、乙○○五十五萬
六千四百十五元、丙○○六十三萬七百零九元、丁○○八十三萬
七千八百四十七元本息部分之判決，駁回甲○○等五人超過上開
金額請求之訴，並駁回永清公司其餘之上訴及甲○○等五人之上
訴，無非以：查甲○○等五人之被繼承人黃得義為東立興公司之
挖土機司機，於上揭時日至永清公司所有系爭船舶為卸貨工作時
，自系爭人孔通道誤入密閉缺氧之第三貨艙，窒息死亡，而系爭
人孔通道係於黃得義進入之前即已被開啟，並非黃得義自行開啟
，依「碼頭裝卸安全衛生設施標準」第二十一條第二項規定，船
方即應圍以七十五公分高之欄柵或妥加掩蓋，惟永清公司及其船
員卻怠未為之，顯然違反上開保護他人之規定。永清公司未將通
往船上第三貨艙之系爭人孔蓋封閉，亦未依規定設置警告標誌及
圍上欄柵，又無船員在旁警戒，並監督卸貨作業，而人孔蓋上標
示不清，無法清楚辨明該人孔究係通往何貨艙，致黃得義誤入該
船舶第二及三貨艙間之人孔通道缺氧死亡，永清公司就本件事故
顯有過失，其過失與死傷事故間具備相當因果關係，自應依民法
第一百八十四條第一項前段、第二項規定，負侵權行為損害賠償
責任。東立興公司為黃得義之雇主，東立興公司違反「碼頭裝卸
安全衛生設施標準」第四十六條、「勞工安全衛生法」、「缺氧
症預防規則」第十七、十八、二十、二十一條等保護勞工之相關
法規，未提供足夠之教育訓練、適當之安全設備及監督人員。東
立興公司於卸貨當天，雖有指派楊秋文在船上監督卸貨作業，但
其對於黃得義之誤闖第三貨艙，並未及時發覺制止，及至訴外人
黃碧坤發覺呼叫，始前往協助，顯然楊秋文並未盡其監督之職責
。東立興公司就黃得義之死亡，亦難謂無疏失，其疏失與黃得義
之死亡，也具相當因果關係。惟雇主東立興公司之上述疏失，與
永清公司所涉違反保護他人規定之前揭過失，兩者為各別不同之
狀態，自無成立共同侵權行為可言。是東立興公司與黃得義之配
偶及子女因和解所給付之二百六十萬元，永清公司不得主張自應
賠償之金額中扣抵。永清公司因違反保護他人之規定致黃得義死
亡，甲○○等五人分別為黃得義之母、配偶及子女，其依侵權行
為之法律關係請求永清公司損害賠償之金額各為：甲○○一百四
十一萬四千五百五十七元（即扶養費五十一萬四千五百五十七元
、精神慰撫金九十萬元）、乙○○一百十一萬二千八百二十九元
（即扶養費三十六萬二千八百二十九元、精神慰撫金七十五萬元
）、丙○○一百二十六萬一千四百十七元（即扶養費五十一萬一
千四百十七元、精神慰撫金七十五萬元）、丁○○一百六十七萬
五千六百九十三元（即扶養費九十二萬五千六百九十三元、精神
慰撫金七十五萬元）、戊○○二百八十三萬七千五百十二元（即
殯葬費十七萬二千元、撫養費一百七十六萬五千五百十二元、精
神慰撫金九十萬元），即屬有據。惟黃得義從事船上貨物裝卸工
作已有六年之久，其身為船舶之卸貨工人，對於其欲裝卸之廢鐵
，係存放在貨艙密閉空間，當知該裝載廢鐵之貨艙係屬缺氧危險
作業之場所，且於事故發生前，已得知其應工作之場所，並不包
含第三貨艙，竟於其雇主東立興公司指派在船上監督卸貨作業之
楊秋文不及監督之情形下，誤闖第三貨艙，使楊秋文無法及時發
覺制止，又其誤入第三貨艙後，未配帶氧氣面罩等安全裝備，猶
毫無警覺注意貨艙內是否缺氧危險，就深入直梯下方之平台，致
發生危險事故，顯然與有重大過失。審酌永清公司違反保護他人
規定之過失情節，並被害人黃得義之上述疏失，認以減輕永清公
司百分之五十賠償金額為適當。則甲○○等五人請求永清公司賠
償部分，其金額均應各以百分之五十計算，即甲○○為七十萬七
千二百七十九元、乙○○為五十五萬六千四百十五元、丙○○為
六十三萬七百零九元、丁○○為八十三萬七千八百四十七元、戊
○○為一百四十一萬八千七百五十六元。甲○○等五人依侵權行
為之法律關係請求永清公司損害賠償，於甲○○為七十萬七千二
百七十九元、乙○○為五十五萬六千四百十五元、丙○○為六十
三萬七百零九元、丁○○為八十三萬七千八百四十七元、戊○○
為一百四十一萬八千七百五十六元本息範圍內，為有理由，應予
准許。逾此範圍之請求部分，則為無理由，不應准許等詞，為其
判斷之基礎。
按共同侵權行為人間不以意思聯絡為必要，苟數人所為不法侵害
他人權利之行為，在客觀上為被害人因此所生損害之共同原因，
即所謂行為關聯共同，亦足成立共同侵權行為，依民法第一百八
十五條第一項前段規定，各行為人對於被害人應負全部損害之連
帶賠償責任。本件原審既認永清公司就本件事故顯有過失，其過
失與黃得義之死亡間有相當因果關係，應負侵權行為損害賠償責
任。東立興公司違反保護他人之法律，其就黃得義之死亡，亦有
疏失，且其疏失與黃得義之死亡間具有相當因果關係等情。則永
清公司之侵權行為與東立興公司之侵權行為，在客觀上已為被害
人因此所生損害之共同原因，而有行為關聯共同，足以成立共同
侵權行為。乃原審竟以兩者為各別不同之狀態為由，認不成立共
同侵權行為，所持法律見解，自有違誤。次按損害之發生或擴大
，被害人與有過失者，法院對於酌減賠償金額至何程度抑或完全
免除，雖有裁量之權，但應斟酌雙方原因之強弱與過失之輕重程
度以定之。原審雖謂被害人黃得義對於損害之發生與有過失，但
對黃得義與永清公司於本件事故發生之原因力之強弱如何？雙方
過失輕重程度之比例如何？未詳予斟酌說明，而僅泛言審酌雙方
之過失情節，認以減輕永清公司百分之五十之賠償金額為適當，
亦有未洽。兩造上訴論旨，分別指摘原判決其敗訴部分不當，求
予廢棄，均非無理由。
據上論結，本件兩造上訴均為有理由。依民事訴訟法第四百七十
七條第一項、第四百七十八條第二項，判決如主文。
中    華    民    國  九十八  年    五    月  二十七  日
                      最高法院民事第二庭
                          審判長法官  吳  正  一
                                法官  劉  福  聲
                                法官  阮  富  枝
                                法官  陳  國  禎
                                法官  許  正  順
      本件正本證明與原本無異
                                      書  記  官
中    華    民    國  九十八  年    六    月    八    日
                                                      v


司法院資訊處製作；財團法人民間司法改革基金會備份。
